【裁判字號】    90,台上,3331
【裁判日期】    900531
【裁判案由】    妨害投票等罪
【裁判全文】
最高法院刑事判決                                九十年度台上字第三三三一號
    上  訴  人  甲○○
                丙○○
                丁○○
                戊○○
                己○○
                乙○○
                庚○○
                辛○○
右上訴人等因妨害投票等罪案件，不服福建高等法院金門分院中華民國八十九年八月
十六日第二審判決（八十七年度上訴字第一四號，起訴案號：福建金門地方法院檢察
署八十七年度選偵字第四、九號），提起上訴，本院判決如左：
    主  文
原判決關於甲○○、丙○○、丁○○、戊○○、己○○、乙○○、庚○○、辛○○部
分均撤銷，發回福建高等法院金門分院。
    理  由
本件原判決撤銷第一審關於上訴人甲○○、丙○○、丁○○、戊○○、己○○、乙○
○、庚○○、辛○○部分之科刑判決，改判均論處甲○○、丙○○、丁○○、戊○○
、己○○、乙○○、辛○○共同以非法之方法使投票發生不正確之結果（辛○○累犯
）及庚○○共同對於有投票權之人交付不正利益（累犯）罪刑。固非無見。
惟查：一、有罪判決書所記載之犯罪事實，為論罪科刑適用法律之基礎，故凡於適用
法律有關之重要事項，必須詳加認定，明確記載，然後於理由內敘明犯罪事實所憑之
證據及認定之理由，始足為適用法律之依據。又刑法第二百十四條之使公務員登載不
實罪，須以足以生損害於公眾或他人為要件。原判決就上訴人等向該管戶政事務所「
虛報遷入」丙○○等人戶籍部分之行為，均論以刑法第二百十四條之罪；惟其對於上
訴人等該部分所為，係足以生損害於公眾或他人之構成要件事實，並未於事實欄內認
定及記載，於法已有未合，且未敘明該部分所憑之證據及認定之理由，自有判決不載
理由之違法。二、共同被告駱世福於調查人員詢問時供稱其「因聽說金門酒廠要釋股
，縣民要認購，所以……將戶籍遷入金門」、由「會計師甲○○安排參加『輝煌旅行
社』來金旅遊并順道購酒」及「甲○○係萬泰會計師事務所負責人，我係他屬下，他
邀我來金並未要求我支持某特定候選人」；丁○○亦供稱其係搭機「來金門旅遊，順
便來金門看看有沒有發展機會，順道參加投票」、「我和哥哥丙○○、弟弟戊○○三
人委託甲○○先生幫忙辦理」、「沒有人要我投票支持特定候選人」；又丙○○於調
查人員詢問時供稱其將戶籍遷入金門「本意是想了解投資環保、營建狀況」、「此次
行程我均委託甲○○辦理，王員並未表示及支付任何利益要求我投票支持那位候選人
」，於檢察官訊問時仍為同一之供述；另己○○所供「甲○○以金門朋友欲從政，請
我支持，要我將戶籍遷入金門，我就同意將我與女友乙○○委託甲○○辦理」、「甲
○○最近告訴我他的友人未登記參選，我在二十四日投票是完全照我的意思投票」，
於檢察官訊問時亦稱「是我朋友甲○○向我說他有朋友要參選，請我到時幫忙，當時
他沒有說朋友姓名」及「（檢察官問：甲○○有無指示你投票予何人？）沒有」各等
語（見選偵第四號偵查卷第一一四至一一七、一二九、一九四、一九五、一二一、一
二二、二○○、二○一頁）。上開共同被告之所供，並未表明其等係應允甲○○之要
求，為投票支持李成義，而將戶籍遷入金門縣內；亦無關於甲○○有與李成義、庚○
○、謝嘉寶等人為妨害投票犯意聯絡之供述。原審未明何以上開供述證據，不足為
甲○○有利認定之理由，亦有判決不備理由之違法。三、上訴人甲○○、丙○○等人
於原審辯稱其等與丁○○、戊○○、己○○、乙○○及駱世福等七人，與同案被告謝
嘉寶所帶領之十六人並非同一批人，其等將戶籍遷入金門縣之目的，在於聞悉金門酒
廠將開放民營，可認購股權，參與選舉投票，乃嗣後利用戶籍之便而已等語，提出剪
報及「福建省金門縣政府所屬金門酒廠民營化方案」為憑，證人林柑露亦證稱「（丙
○○）前年六、七月聊天時有提到釋股要去卡位」，所謂「卡位」即「把戶籍遷到金
門等釋股」云云（見原審卷(一)第一七四至一七七、二三三、二三四、二五一至二五八
頁）；原審對於上開有利於上訴人甲○○等人之證據未予採納，並未於判決內說明其
不予採取之理由，同有判決理由欠備之違法。四、刑事訴訟法第九十五條第一款規定
「訊問被告應先告知犯罪嫌疑及所犯所有罪名。罪名經告知後，認為應變更者，應再
告知。」，乃被告在刑事訴訟程序上應受告知之權利，為憲法第八條第一項正當法律
程序保障內容之一，旨在使被告能充分行使防禦權，以維審判程序之公平。其所謂「
犯罪嫌疑及所犯所有罪名」，除起訴書所記載之犯罪事實及所犯法條外，自包含依刑
事訴訟法第二百六十七條規定起訴效力所擴張之犯罪事實及罪名，暨依同法第三百條
規定變更起訴法條後之新罪名。法院就此等新增或變更之罪名，均應於其認為有新增
或變更之情形時，隨時、但至遲於審判期日前踐行上開告知之程序，使被告知悉而充
分行使其防禦權，始能避免突襲性裁判，而確保其權益。本件檢察官起訴書於證據並
所犯法條欄記載上訴人甲○○、庚○○等均犯公職人員選舉罷免法第九十條之一第一
項之投票行賄罪嫌，丙○○、丁○○、戊○○、己○○、乙○○、辛○○（起訴書誤
載為黃碧綠）等人均犯刑法第一百四十三條第一項之投票受賄罪嫌；第一審判決則變
更檢察官起訴書所引應適用之法條，均改依刑法第一百四十六條第一項予以論罪。原
判決以上訴人等之所為，丙○○、丁○○、戊○○、己○○、乙○○、辛○○均犯刑
法第一百四十三條第一項、第一百四十六條第一項及第二百十四條之罪，甲○○犯刑
法第一百四十六條第一項及第二百十四條之罪，庚○○犯刑法第一百四十六條第一項
、第二百十四條及公職人員選舉罷免法第九十條之一第一項之罪，而分別依牽連犯等
規定予以論罪科刑；但原審對於丙○○、丁○○、戊○○、己○○、乙○○、辛○○
、庚○○另應成立刑法第一百四十六條第一項、第二百十四條之罪部分，何以均為起
訴效力所及，而得併予審判？及甲○○被訴部分，何以能變更檢察官起訴書所引應適
用之法條，而改依刑法第一百四十六條第一項及第二百十四條之罪予以論處？俱未於
判決理由內詳加說明論斷，已屬判決理由欠備。又依原審八十九年八月二日上午十時
四十分審判筆錄之記載，原審對於上開起訴效力擴張之犯罪嫌疑事實及變更起訴法條
之同一性事實，固已踐行調查辯論程序，但僅對上訴人等告知第一審判決書所記載之
犯罪事實及罪名，而未告知所犯所有之罪名，依上揭說明，其訴訟程序自難謂無瑕疵
，案經發回更審，自應一併注意及之。以上諸端，或為上訴意旨所指摘，或為本院得
依職權調查之事項，應認原判決關於上訴人等部分有撤銷發回更審之原因。原判決關
於不另諭知甲○○無罪部分，既經原審認與前開論罪部分有牽連犯之裁判上一罪關係
，依審判不可分原則，應一併撤銷發回，附予說明。
據上論結，應依刑事訴訟法第三百九十七條、第四百零一條，判決如主文。
中      華      民      國     九十     年      五      月    三十一    日
                              最高法院刑事第十二庭
                                  審判長法官  呂  潮  澤
                                        法官  陳  世  雄
                                        法官  孫  增  同
                                        法官  林  開  任
                                        法官  蕭  權  閔
      右正本證明與原本無異
                                              書  記  官
中      華      民      國     九十     年      六      月      五      日


司法院資訊處製作；財團法人民間司法改革基金會備份。
